【裁判字號】    95,訴,143
【裁判日期】    970505
【裁判案由】    詐欺
【裁判全文】
臺灣嘉義地方法院刑事判決        九十五年度訴字第一四三號
公  訴  人  臺灣嘉義地方法院檢察署檢察官
被      告  戊○○
                    （另案於臺灣嘉義監獄鹿草分監執行中）
選任辯護人  汪玉蓮律師
            侯清治律師
被      告  丙○○
選任辯護人  彭大勇律師
被      告  己○○
選任辯護人  林德昇律師
被      告  庚○○
上列被告等因常業詐欺案件，經檢察官提起公訴（九十四年度偵
字第六六六一號）及移送併辦（案號：臺灣桃園地方法院檢察署
九十五年度偵字第四七八三號），因被告等於本院準備程序中就
被訴事實為有罪之陳述，經本院合議庭裁定由受命法官獨任以簡
式審判程序審理判決如下：
    主  文
戊○○共同常業詐欺，處有期徒刑壹年捌月，扣案如附表三所示
之物均沒收。
丙○○共同常業詐欺，處有期徒刑壹年陸月，減為有期徒刑玖月
，扣案如附表三所示之物均沒收。
己○○共同常業詐欺，累犯，處有期徒刑壹年陸月，減為有期徒
刑玖月，扣案如附表三所示之物均沒收。
庚○○共同常業詐欺，處有期徒刑壹年貳月，減為有期徒刑柒月
，扣案如附表三所示之物均沒收。
    事  實
一、戊○○、丙○○、己○○（前於民國八十九年間，因偽造有
    價證券案件經本院八十八年度訴字第四二八號刑事判決無罪
    ，經上訴後，臺灣高等法院臺南分院八十九年度上訴字第二
    九一號刑事判決撤銷原判決，判處有期徒刑三年六月，並經
    最高法院八十九年度台上字第二九一號刑事判決駁回上訴確
    定，原應執行至九十三年二月十二日期滿，於九十一年九月
    十八日假釋出監併付保護管束，保護管束期滿假釋未經撤銷
    ，視為執行完畢）、丁○○（另行判決）、庚○○、林文良
    （檢察官另行起訴）與乙○○（已經本院判決公訴不受理移
    送他案審理）等人，均明知支票具有代付現金交易及轉讓流
    通之性質，無兌現可能性之空頭支票（俗稱芭樂票）易成為
    不法份子持以作為施詐之工具，交易相對人若誤信該支票有
    兌現可能性而與之交易，進而收受該支票並為財物或勞務之
    給付時即遭受損害，渠等竟共同基於常業詐欺之犯意聯絡，
    販賣空頭支票予不特定人使用，並均恃此所得以為生活之資
    ，渠等犯行如下：
  (一)戊○○於不詳時地向不詳姓名之成年人購得無兌現可能性之
    空頭支票，並利用於不詳時地向不詳姓名之成年男子所購得
    之存摺、印章等帳戶資料，委請林文良至帳戶內存款並製造
    交易假象以提升信用申領支票使用，待領得支票本後即將存
    款轉往其他帳戶，繼續製造存款及交易假象，而以此方式反
    覆申領支票本使用，惟支票存款帳戶內均無足夠存款以為支
    付之擔保，戊○○明知其依上開管道所得支票屆期均無法兌
    現，竟自九十三年間起陸續將該等支票交由林文良、丙○○
    、庚○○、丁○○、己○○、乙○○等人對外販售，渠等並
    於報紙分類廣告版面刊登「支票借你」、「支票借您」等廣
    告，招攬不特定人向渠等購買，並依客戶要求交付一定票面
    金額或金額空白之支票，而以每張支票新臺幣（下同）數千
    元至一萬二千元不等之價格出售牟利。
  (二)丙○○除自戊○○處取得空頭支票外，並於上開期間內承前
    常業犯意向他人購買空頭支票，包括其於不詳時地向姓名年
    籍不詳綽號「小胖」之成年男子購買空頭支票，其明知蔡麗
    文在臺灣中小企業銀行前鎮分行所申領之支票本為無兌現可
    能之空頭支票，竟分別於九十三年十二月間與九十四年八月
    中旬，以代償蔡麗文（檢察官另行起訴）十五萬元債務及每
    月交付三萬元為對價，向蔡麗文購得空頭支票五十二張、一
    百張，及其於九十四年十月間以每張二千五百元之代價向林
    清溪購買不詳數量之空頭支票；丙○○復於九十四年五月底
    ，以二十萬元代價，指示陳春良（檢察官另行起訴）承租臺
    北縣三重市○○路○段四一號一樓為營業處所，並以公司負
    責人名義向臺北縣政府申設淨好美有限公司（下稱淨好美公
    司），惟該公司業務實際上由丙○○負責，嗣於九十四年七
    月至同年十月間，陳春良向彰化商業銀行東三重分行開立帳
    戶並申領支票本，又以淨好美公司名義向臺北富邦銀行正義
    分行、臺灣中小企業銀行南三重分行及臺灣土地銀行北三重
    分行開立帳戶並申領支票本後，即將上開金融機構核發之存
    摺、提款卡及支票本交與丙○○，丙○○並僱用甲○○為會
    計，處理開戶、申領支票本事宜，並指示甲○○反覆存款至
    帳戶並提示支票，藉此提高帳戶信用，進而申領更多支票使
    用。丙○○將取得之空頭支票以每張數千元不等之價格出售
    牟利，並與戊○○、己○○、丁○○、庚○○等人彼此聯絡
    ，並視各自需要隨時互通有無。
  (三)甲○○雖於九十四年十月間知悉丙○○之犯行，惟仍基於幫
    助丙○○實施常業詐欺之犯意，聽從丙○○之指示辦理匯款
    、寄送支票等事宜（甲○○幫助常業詐欺犯行另行判決）。
    而己○○除自戊○○、丙○○處取得空頭支票外，並於上開
    期間內承前常業犯意向林文良以每張二千元至二千五百元不
    等之代價購買空頭支票，自九十四年八月間起，自行登報招
    攬買家，而以每張空頭支票四千五百元至五千元不等之價格
    出售牟利。
  (四)渠等將空頭支票販售予同具詐欺犯意之不特定成年人牟利，
    使空頭支票流通在外，持有空頭支票之人明知支票無法兌現
    ，竟基於詐欺犯意，向交易相對人佯稱為合法取得之客票，
    充作交易之付款或擔保而交付各該空頭支票予交易相對人，
    致相對人誤信該空頭支票有兌現可能致為對價給付而受損害
    （被害人、加害人、詐騙之時地、金額及行為態樣、空頭支
    票之資料均詳如附表一各編號所示）。嗣因渠等所出售之空
    頭支票大量退票，嘉義市政府警察局據報循線追查（本件查
    扣之帳戶詳如附表二所示），而於九十四年十一月十七日上
    午分別對渠等住處展開搜索，並扣得渠等所有供犯本件所用
    之物，始查悉上情（搜索之對象、時地及物品名稱、數量、
    所有人均詳如附表三沒收物品一覽表所示）。
二、案經嘉義市政府警察局移送臺灣嘉義地方法院檢察署檢察官
    偵查後起訴。
    理  由
一、按被告以外之人於審判外之陳述，雖不符刑事訴訟法第一百
    五十九條之一至第一百五十九條之四之規定，而經當事人於
    審判程序同意作為證據，法院審酌該言詞陳述或書面陳述作
    成時之情況，認為適當者，亦得為證據。當事人、代理人或
    辯護人於法院調查證據時，知有第一百五十九條第一項不得
    為證據之情形，而未於言詞辯論終結前聲明異議者，視為有
    前項之同意，刑事訴訟法第一百五十九條之五定有明文。查
    本件被告及辯護人於言詞辯論終結前，對於下述本院採為認
    定犯罪事實依據之各項供述及書面證據之證據能力，均未聲
    明異議，復經本院於審理時逐一提示予被告表示意見，本院
    審酌該等證據之取得過程並無瑕疵，與本案待證事實間復具
    有相當之關聯性，以之為本案證據並無不當，自得採為本件
    認定事實之基礎，合先敘明。
二、訊據被告戊○○、丙○○、己○○、庚○○對上揭事實，均
    於本院審理時坦認不諱，核與其他被告丁○○於本院審理時
    之供述，蔡麗文、林文良、陳春良於警詢時之供述，及林文
    良於偵查時之供述大致相符，且被害人因空頭支票遭詐騙受
    害之情形，亦有如附表一各編號所示被害人辛○○等三十六
    人於警詢時之指訴可稽，並有監聽譯文、公司基本資料、存
    摺影本、代收票據登記簿影本、支票影本、退票紀錄明細、
    退票理由單、報紙分類廣告、記帳資料、房屋租賃契約書、
    營利事業登記證、帳冊、估價單等件在卷可稽，復有扣案如
    附表三所示之物可資佐證，足認被告等人所為前開任意性自
    白與事實相符，堪以採信。本件事證明確，被告犯行堪以認
    定。
三、按行為後法律有變更者，適用行為時之法律。但行為後之法
    律有利於行為人者，適用最有利於行為人之法律，此為刑法
    第二條第一項揭示之法律變更從舊從輕原則，規範目的在於
    避免惡化行為人法律地位，致其受行為時無法預見之刑罰處
    罰，故該條文「法律」之解釋限於「刑罰法律」（最高法院
    五十一年台非字第七六號判例意旨可供參照），循此意旨，
    則該條文之「變更」當限於「影響整體刑罰權規範內容利或
    不利」之變更，始合其規範目的。查被告行為後，刑法已於
    民國九十四年一月七日修正，於同年二月二日公布，並自九
    十五年七月一日施行，本件被告犯行應適用之新、舊法比較
    如下：
  (一)關於罰金刑貨幣單位由銀元修正為新臺幣之法律適用，九十
    五年七月一日修正公布施行之刑法施行法第一條之一增訂「
    （第一項）中華民國九十四年一月七日刑法修正施行後，刑
    法分則編所定罰金之貨幣單位為新臺幣。（第二項）九十四
    年一月七日刑法修正時，刑法分則編未修正之條文定有罰金
    者，自九十四年一月七日刑法修正施行後，就其所定數額提
    高為三十倍。但七十二年六月二十六日至九十四年一月七日
    新增或修正之條文，就其所定數額提高為三倍。」，經查，
    修正前刑法第三百四十條於八十八年二月三日修正，將罰金
    數額提高十倍後，其罰金之法定刑為「五萬元」（貨幣單位
    為「銀元」），依現行法規所定貨幣單位折算新臺幣條例規
    定折算為「新臺幣十五萬元」；又於刑法施行法第一條之一
    施行日（即九十五年七月一日）後，刑法分則所定罰金之貨
    幣單位改為「新臺幣」，前開情形就其所定數額提高為三倍
    ，亦為「新臺幣十五萬元」，是刑法施行法第一條之一施行
    後，罰金刑貨幣單位雖有「新臺幣」之更異，惟適用結果之
    罰金額度則無二致，就罰金法定刑之「刑罰權規範內容」並
    無利或不利之變更，自不生新舊法之比較問題，惟應適用具
    特別法性質之刑法施行法第一條之一規定。
  (二)被告行為後，刑法第三十三條第五款關於「罰金：一元以上
    」之規定，修正公布為「罰金：新臺幣一千元以上，以百元
    計算之」，刑法法定本刑中列有罰金刑者，其法定最低度罰
    金刑因之提高，涉及科刑規範變更，自有新舊法比較必要，
    比較結果，以被告行為時即修正前規定有利於行為人，應適
    用修正前刑法第三十三條第五款規定，定其罰金部分之法定
    刑。
  (三)又刑法「罰金刑加減」規定，將舊法「僅加減其最高度」規
    定（修正前刑法第六十八條），改為「最高度及最低度同加
    減之」（修正後刑法第六十七條），罰金法定刑之加減範圍
    變更，屬刑罰權科刑規範變更，自有新舊法比較必要，經比
    較結果，於有加重事由時，舊法最低度刑未同加，對被告較
    為有利。
  (四)又刑法修正後，已刪除第三百四十條常業詐欺罪之規定，惟
    常業犯刪除後，即應將被告所犯詐欺罪分論併罰，合併計算
    其法定最高本刑，顯較原常業犯之法定刑為重，經比較結果
    ，自應適用修正前刑法第三百四十條而論以常業詐欺罪。
  (五)經綜合罪刑比較結果，以適用被告行為時即舊法較有利於被
    告，基於一體適用法律之法則，自應適用修正前刑法第三十
    三條第五款、第六十八條、第三百四十條。
  (六)被告己○○前因偽造有價證券案件經判處有期徒刑三年六月
    確定，原應執行至九十三年二月十二日期滿，於九十一年九
    月十八日假釋出監併付保護管束，保護管束期滿假釋未經撤
    銷，視為執行完畢，有臺灣高等法院被告前案紀錄表附卷可
    按，其因犯罪經判處徒刑確定，執行完畢五年內故意再犯本
    案法定刑為有期徒刑以上之罪，為累犯，則依九十五年七月
    一日修正施行前後刑法第四十七條規定，均符合累犯之要件
    ，刑罰權規範狀態並無利或不利之變更，不生新舊法比較問
    題，自應適用現行刑法第四十七條第一項規定，論以累犯。
  (七)至刑法第二十八條關於共同正犯之規定雖經修正，然於本件
    對被告等成立共同正犯並無實質影響，無庸為新舊法之比較
    ，應適用現行有效之規定。
四、被告等人從事空頭支票之販賣有相當規模，並以此所得貼補
    家用，業經被告等人於本院審理時供承在卷，其等顯係反覆
    以同種類之詐欺行為為目的之社會活動之職業性犯罪，並恃
    此詐欺犯罪所得維生，自屬刑法上之常業犯（最高法院八十
    五年度台上字第五一○號判例意旨可供參照），核被告戊○○、丙○○、己○○、庚○○四人所為，均係犯修正前刑法
    第三百四十條之常業詐欺罪。起訴書犯罪事實欄雖未記載被
    告己○○所犯如事實欄一之(三)所示犯行，惟此部分既經檢察
    官移送併辦（臺灣桃園地方法院檢察署九十五年度偵字第四
    七八三號），且與起訴書所載之事實結合觀察後，均屬被告
    己○○常業詐欺犯罪事實之一部，互有實質上一罪之關係，
    均應為起訴效力所及，且全部犯罪事實及所犯法條並經本院
    當庭諭知被告己○○，本院自得就全部犯罪事實一併審究。
    又空頭支票係指無法兌現之支票，帳戶內通常無足夠存款，
    收受支票之人並無法經由提示支票取得票款，販賣空頭支票
    之人對此知之甚稔，而仍蓄意販賣使空頭支票流通在外，則
    對空頭支票為知情之持票人利用以為詐騙之工具，自不違背
    販賣者之本意，是無論該販售之空頭支票，是否仍須持票人
    為一定之填載以完成發票行為，知情之持票人既與販賣者相
    互利用其一部行為，以完成詐騙之犯罪目的，販賣者對於持
    票人行使空頭支票所犯之詐欺取財罪，自具有犯意聯絡及行
    為分擔，而應成立共同正犯（最高法院九十五年度台上字第
    三三二六號判決意旨可供參照），是被告戊○○、丙○○、
    己○○、庚○○與丁○○、林文良、乙○○等人間，及各該
    被告與其上游供應空頭支票之人、持票行使詐騙之人間，就
    本件犯行，彼此均有犯意聯絡及行為分擔，均為共同正犯。
    被告己○○前因偽造有價證券案件經判處有期徒刑三年六月
    確定，原應執行至九十三年二月十二日期滿，於九十一年九
    月十八日假釋出監併付保護管束，保護管束期滿假釋未經撤
    銷，視為執行完畢，有臺灣高等法院被告前案紀錄表附卷可
    按，其因犯罪經判處徒刑確定，執行完畢五年內「故意」再
    犯本案法定刑為有期徒刑以上之罪，為累犯，應依現行刑法
    第四十七條第一項規定加重其刑。爰審酌被告等人不思進取
    ，竟販賣空頭支票牟利，使被害人受詐騙，並擾亂金融秩序
    ，本應予以嚴懲，惟念渠等於查獲後坦承犯行並配合清查其
    他被告，渠等犯行雖有相當規模，但實際獲利不豐，及參酌
    各被告參與犯行之程度、手段，並審酌渠等經濟狀況不佳，
    於本院審理時仍捐助一定金額予經檢方核定之公益團體，被
    告丙○○捐助五十萬元，被告己○○捐助十五萬元，被告庚○○捐助二十萬元，各有捐款收據在卷可憑，暨參酌如附表
    一各編號所示之被害人受詐騙情形等一切情狀，各量處如主
    文所示之刑。末查，本案被告丙○○、己○○、庚○○犯罪
    時間均在九十六年四月二十四日以前，符合中華民國九十六
    年罪犯減刑條例第二條第一項第三款規定，且均無該條例所
    定不予減刑之情形，均依法減其宣告刑二分之一。扣案如附
    表三所示之物，分別為本件被告及其他共同被告丁○○、林
    文良、乙○○所有，均係供渠等犯本件所用或預備所用之物
    ，業據渠等供承在卷，均依刑法第三十八條第一項第二款規
    定宣告沒收。另如附表四所示之扣案物品，經核與本件犯行
    無涉，爰不併宣告沒收，附此敘明。
據上論斷，應依刑事訴訟法第二百七十三條之一第一項、第二百
九十九條第一項前段，刑法第二條第一項前段、第二十八條、第
三百四十條（修正前）、第四十七條第一項、第三十八條第一項
第二款，刑法施行法第一條之一第一項、第二項但書，中華民國
九十六年罪犯減刑條例第二條第一項第三款、第七條，判決如主
文。
本案經檢察官廖俊豪到庭執行職務。
中    華    民    國  九十七  年    五    月    五    日
                  刑事第二庭    法  官  陳  正  昇
上列正本證明與原本無異。
如不服本判決，應於判決送達後十日內向本院提出上訴狀，上訴
書狀依法應敘述具體理由，如未敘述具體理由者，應於上訴期間
屆滿後二十日內補提理由書於本院（均應附繕本）。告訴人或被
害人如對於本判決不服者，應具備理由請求檢察官上訴，其上訴
期間之計算係以檢察官收受判決正本之日期為準。
中    華    民    國  九十七  年    五    月    八    日
                                書記官  侯  麗  茹


司法院資訊處製作；財團法人民間司法改革基金會備份。
